臺灣高等法院民事裁定  
109年度非抗字第70號
再抗告人    詹裕欣  
            詹裕成  
共同代理人  吳文君律師
相  對  人  蔡玉貞  
上列當事人間拍賣抵押物事件，再抗告人對於中華民國109年6月
16日臺灣基隆地方法院109年度抗字第9號所為裁定提起再抗告，
本院裁定如下：
    主  文
原裁定及原法院司法事務官於民國一○八年十二月二十四日所為
一○八年度司拍字第一三八號裁定均廢棄。
相對人在原法院之聲請駁回。
聲請、抗告及再抗告費用由相對人負擔。
    理  由
一、按對於抗告法院所為抗告有無理由之裁定再為抗告，僅得以
    其適用法規顯有錯誤為理由，此觀非訟事件法第45條第3項
    規定自明。所謂適用法規顯有錯誤，係指抗告法院就其取捨
    證據所確定之事實適用法規顯有錯誤而言，不包括認定事實
    不當之情形在內。次按稱最高限額抵押權者，謂債務人或第
    三人提供其不動產為擔保，就債權人對債務人一定範圍內之
    不特定債權，在最高限額內設定之抵押權，民法第881條之1
    定有明文；又抵押權人於債權已屆清償期而未受清償者，得
    聲請法院拍賣抵押物，就其賣得價金而受清償，同法第873
    條第1項定有明文，依同法第881之17條規定於最高限額抵押
    權準用之。再最高限額抵押，抵押權成立時，可不必先有債
    權存在，縱經登記抵押權，因未登記已有被擔保之債權存在
    ，如債務人或抵押人否認先已有債權存在，或於抵押權成立
    後，曾有債權發生，而從抵押權人提出之其他文件為形式上
    之審查，又不能明瞭是否有債權存在時，法院自無由准許拍
    賣抵押物（最高法院71年台抗第306號裁定意旨參照）。所
    謂形式審查，係就雙方所提出之證據資料，從其外觀及記載
    內容，判斷是否符合聲請拍賣抵押物之法定要件，至於該等
    證據資料是否有偽造之情事，記載內容是否與真實相符等應
    實質調查事項，非形式審查所得審究。　　
二、相對人於原法院聲請意旨略以：再抗告人詹裕欣於民國86年
    5月3日向伊借款新臺幣（下同）1200萬元，約定87年5月2日
    前清償（無利息、違約金，下稱系爭借款），乃提供其所有
    如原法院司法事務官108年度司拍字第138號裁定（下稱原處
    分）附表一、附表二所示之土地（下合稱系爭抵押物），設
    定最高限額1200萬元之抵押權予伊，並於86年5月8日辦畢登
    記在案（下稱系爭抵押權），用以擔保所負之借款債務。茲
    詹裕欣已屆清償期而未清償系爭借款，附表二土地業移轉登
    記予再抗告人詹裕成，爰對再抗告人聲請拍賣系爭抵押物以
    資受償等語。並提出土地登記謄本、他項權利證明、土地所
    有權狀、土地抵押權設定契約書、記載「87年5月2日前清償
    新臺幣壹仟貳佰萬元整、86年5月3日立」字樣及蓋用「詹裕
    欣」印文之紙條（下稱系爭紙條）為證（原法院司拍卷第17
    至279、328至441頁）。原處分稽之上開證物，認形式尚非
    不能認定相對人主張屬實，詹裕欣否認相對人對其有系爭借
    款債權乙節核屬實體爭執而應另訴解決，乃裁定准許相對人
    拍賣系爭抵押物之聲請。再抗告人不服提起抗告，經原法院
    以109年度抗字第9號裁定（下稱原裁定）認原處分依相對人
    所提上開證物為形式上審查，裁定准許拍賣系爭抵押物，並
    無不合，再抗告人主張系爭紙條係變造，且非詹裕欣與相對
    人於系爭抵押權設定後所確認之金額、相對人未於系爭借款
    債權時效完成後5年內實行抵押權等情，均屬實體上之爭執
    ，非形式審查之本件非訟程序所能審認，因而維持原法院司
    法事務官准許拍賣抵押物之原處分，並駁回再抗告人之抗告
    。
三、再抗告人之再抗告意旨略以：相對人提出之系爭紙條其內容
    並無「簽收1200萬元」之字樣，對於出借人為何人、利息及
    違約金之計算方式為何，全然付之闕如，與一般借據有異，
    無從憑此所謂「借據」之形式審查明瞭有無債權存在，自無
    由准許拍賣抵押物；縱認系爭借款債權存在，然相對人未於
    系爭借款債權罹於時效後5年內實行抵押權，依民法第881條
    之15規定，已不再屬於系爭抵押權擔保之範圍，原法院准許
    拍賣抵押物，其適用法規顯有錯誤，爰聲請廢棄原裁定，並
    駁回相對人拍賣抵押物之聲請等語。
四、經查，相對人固主張其對詹裕欣有系爭1200萬元借款債權，
    並設定系爭抵押權供擔保，惟觀諸其所提出之借款證據，乃
    係一記載「87年5月2日前清償新臺幣壹仟貳佰萬元整、86年
    5月3日立」字樣及蓋用「詹裕欣」印文之紙條（原法院司拍
    卷第267頁），其上並無記載債權人為何人，倘如相對人所
    稱係詹裕欣出具之借據，借據之格式固無一定格式，但攸關
    1200萬元鉅額借款，理應相當慎重，以求雙方債權債務關係
    能夠明確，避免日後發生糾紛，然相對人係以上開寥寥數字
    、內容草率之紙條權當為借款關係之證明，且該紙條之長度
    約12.6公分，寬度約2.6公分（本院卷第25頁），並未使用
    較為謹慎之書面（例如A4大小篇幅紙張），與社會一般常情
    迥異。則依形式上審理，不能明瞭相對人與詹裕欣間是否有
    系爭抵押權所擔保之系爭1200萬元借款債權存在且已屆清償
    期而未受清償，依上說明，自不應准許相對人拍賣系爭抵押
    物之聲請。原裁定維持原法院司法事務官所為准予相對人拍
    賣系爭抵押物聲請之原處分，自有未合。再抗告意旨指摘原
    裁定違反最高限額抵押權擔保債權形式審查原則，乃適用法
    規顯有違誤，聲明廢棄，非無理由，應由本院廢棄原裁定及
    原處分，自為裁定駁回相對人之聲請。　　
五、據上論結，本件再抗告為有理由，爰裁定如主文。
中　　華　　民　　國　　109 　年　　8 　　月　　26　　日
                  民事第十四庭
                        審判長法  官  蔡和憲 
                              法  官  藍家偉
                              法  官  蕭清清
正本係照原本作成。
不得抗告。
中　　華　　民　　國　　109 　年　　8 　　月　　26　　日
　　　　　　　　　　　    　　書記官  強梅芳